【裁判字號】    96,建,13
【裁判日期】    970618
【裁判案由】    給付承攬報酬等
【裁判全文】
臺灣臺北地方法院民事判決                96年度建字第13號
    原      告  水美工程企業股份有限公司
    法定代理人  蔡元奇
    訴訟代理人  楊仲傑律師
    參  加  人  隆建工程營造有限公司
    法定代理人  乙  ○
    訴訟代理人  包國祥律師
                韓世祺律師
                李育錚律師
    複  代理人  陳怡靜律師
    被      告  臺北市政府工務決衛生下水道工程處
    法定代理人  甲○○
    訴訟代理人  李宜光律師
上列當事人間給付承攬報酬事件，本院於九十七年六月二日言詞
辯論終結，判決如下：
    主  文
被告應給付原告新臺幣壹仟佰陸拾壹萬壹仟肆佰肆拾陸元，及
自民國九十六年三月二十二日起至清償日止，按年息百分之五計
算之利息。
確認原告對「截流站設施工程（新生及中山截流站）工程契約」
中機電設施之保固責任，至民國九十六年五月二十六日終止。
原告其餘之訴駁回。
訴訟費用由原告負擔三分之二，餘由被告負擔。
本判決於原告以新台幣肆佰伍拾萬元供擔保後，得假執行。被告
以新臺幣壹仟佰陸拾壹萬壹仟肆佰肆拾陸元供擔保後，得免假
執行。
    事  實及理  由
壹、程序部分：
    按，就兩造之訴訟有法律上利害關係之第三人，為輔助一
    造起見，於該訴訟繫屬中得為參加，民事訴訟法第58條第1
    項定有明文。又所謂「法律上利害關係」，係指兩造裁判之
    效力依法及於該第三人或兩造裁判效力雖不及之，但參加人
    之法律上地位，將因當事人一造之敗訴，依該判決之內容（
    包括法院就訴訟標的之判斷，及判決理由中對某事實或法律
    關係存否之判斷）直接或間接受有不利益；反之，若該當事
    人勝訴，即可免受此不利益者而言。本件原告主張系爭工程
    為原告、隆建工程營造有限公司（下簡稱隆建公司）、新環
    工程顧問股份有限公司（下簡稱新環公司）共同承攬被告之
    工程。足見原告若告受敗訴判決，確恐損及參加人之法律上
    利益（即承攬報酬請求權有無之利益），參加人就本件訴訟
    應有法律上利害關係，被告為此聲請告知訴訟，並經參加人
    於96年4月23日當庭陳明參加訴訟之意，被告就此亦未異議
    而為本案之言詞辯論，是參加人為協助原告而聲明參加訴訟
    ，於法尚無不合，應予准許。
貳、實體部分：
一、原告起訴主張：
    (一)兩造於民國93年4月22日訂立「截流站設施工程（新生及
      中山截流站）工程契約」（下簡稱系爭工程），並分別於
      契約第9條、第10條及第26條約明「全部契約總價新台幣
      （下同）一億元」、「全部工程完成，經正式驗收合格後
      ，除有特殊事由外，甲方（即被告）應於15日內填發結算
      驗收證明書，並依規定程序付清尾款」、「基於工程之完
      整或台北市議會決議，甲方對本工程有隨時變更設計或增
      減工程數量之權。對於甲方要求增減數量之部分，應依照
      本契約詳細表所訂單價計算增減之」。詎系爭工程於95年
      6月29日驗收完成後，被告不僅違反誠信及公平原則苛扣
      工期，對於追加及設計變更部分，除就追加設備同意增加
      價款4,641,071元（原證3號）外，其餘原告耗資逾千萬，
      依被告之指示配合台北市政府工務局養工處（以下簡稱養
      工處）為工程變更，再配合被告要求執行截流站通水等工
      作部分，則拒絕給付追加工程所生之工程款、設計費、管
      理費及代墊款，甚至連契約原定之「驗收合格前保管維護
      費」431,300元亦拒絕給付，且對台北市政府採購申訴審
      議委員會所為之調解建議，亦拒不接受，是原告唯依法訴
      請給付。
    (二)系爭工程之本工程及追加設備部分：
      本工程部分之全部總價金為1億元，追加設備部分為4,641
      ,071 元，合計為104,641,071元（含稅），系爭工程於95
      年6月29日完成驗收，扣除被告已給付之工程款85,899,
      180元及提撥保固款604,503元（原證4號）外，被告尚應
      給付18,137,388元，惟被告未依約給付，是原告爰依系爭
      契約第10條約定請求給付，並加計自95.7.15起之遲延利
      息。
    (三)設計變更及追加工程部分：
      系爭工程除本工程外，另因被告要求，而配合養工處整合
      工程變更設計，經多次會議討論，數度變更決議後，決定
      增加RC(鋼筋混凝土)儲水箱，及增設控制室外（原證5號
       ），並依被告要求增加配合通水（原證6號）、增設防爆
      設施（原證7號）與遷移配電站（原證8號）等工作。準此
      ，系爭工程應增加下列費用及應得利潤與遲延利息：
    1.設計變更之設計費929,500元（原證9號）及相對應增加之
      包商利潤及管理費（依合約所附詳細表所示，為設計費之
      百分之5.9）54,841元，營業稅49,217元，合計1,033,
      558元。
    2.土木施工費用4,819,055元（原證10號）。
    3.儀電控制設備費用129,938元（原證11號）。
    4.配合通水280天之費用2,649,360元（原證12號），並應依
      民法第227條之2規定，自94年5月27日通水時起算機電設
      施保固期限2年，至96年5月26日止。
    5.增設防爆設施費用1,452,990元（原證13號）。
    6.遷移配電站費用：632,684元（原證14號）
    7.第2.至6.項工作並應相對增加勞工安全衛生費48,420元，
      施工自主品管費及試驗費72,630元，保險費48,420元、利
      管費581,356元，營業稅521,743元（依系爭合約詳細表以
      2.至6.項費用合計後之比例計算）。
    (四)原告為被告代墊數據專線費30,000元（原證15號），15噸
      吊卡車請領牌照等費用68,360元（原證16號）合計98,360
      元。
    (五)系爭「驗收合格前保管維護費」於被告依審計部要求片面
      取消後，原告即不間斷的與被告爭執（原證23、24號），
      並於94年8月2日要求系爭工程之監造人京揚科技股份有限
      公司（以下簡稱京揚公司）請被告召開協調會解決之。嗣
      被告於94年11月25日協調會中，則要求原告依系爭契約第
      42 條約定，要原告向台北市政府採購申訴審議委員會申
      請調解 (原證25號)，詎被告對調解建議（詳原證22號）
      竟斷然拒絕。準此可證，被告依被證1主張原告已同意追
      減系爭「驗收合格前保管維護費」云云，實屬穿鑿附會無
      稽之言。且被告既不爭執系爭工程於完工後均由原告進行
      保管維護，被告自應給付該費用。
    (六)被告主張施工逾期部分：
    1.按依被告所提被證十系爭工程需求計劃書第項第5點所
      載「... 新生建國抽水站冷卻水塔設備系統須於決標後，
      送本局養工處核備，始可施作... 」，系爭工程在養工處
      核備前原告尚不得施作。準此，被告在未證明養工處何時
      完成核備新生建國抽水站冷卻水塔設備系統前，誠不得主
      張原告有遲延完情事。
    2.次按「因不可歸責於債務人之事由，致未為給付者，債務
      人不負遲延責任。」民法第230條定有明文。查系爭工程
      兩造固約定須於開工後200個日曆天完工。惟被告亦要求
      原告須在得養工處核備新生建國抽水站冷卻水塔設備系統
      後方可施作。準此，被告既自承「與養工處整合協調延遲
      工程時間37天」非屬原告之責任（詳答辯二狀一之四），
      則在整合協調完成前，原告不僅無法完成系爭工程，且係
      不可歸責於原告之不能完成。從而，被告主張在94年1月
      23 日整合協調完成前原告逾期完工79天云云（詳原證25
      第4頁審理結果欄第1項）顯屬不當。
    3.更遑論被告於94年11月25日協調會爭議事項審理結果中，
      亦已確認自94年1月23日起至同年6月10日申報完工日止使
      用之工期137天無逾期。從而，被告罔顧自己未於93年12
      月5日前，克盡提供養工處核備公文義務，逕認預定完工
      日為93年12月5日乙節誠有不當，且完全違悖誠信原則。
    4.尤有甚者，被告於計算扣除非屬原告責任之工作日時，只
      計算養工處要求修改建造所需時間，對於原有施工計劃因
      受養工處要求修改設計，致受影響無法施作部分（原證25
      號第4頁審理結果欄第2項第3至4行）未予計入亦有不當。
    5.被告主張系爭工程原預定竣工日期固為94年3月23日 (被
      證二)，惟：
      (1)被告與養工處整合協調時間為93年12月17日至94年1月
        23日。準此，在整合協調完成前，原告尚無法施做殊屬
        明確，從而被告主張原告在94年1月23日整合協調完成
        前有逾期完工情事云云，誠有違誤。
      (2)更遑論，被告亦認為自94年1月23日起迄94年6月10日申
        報完工日止之137天，係供原工程繼續施工67天、淹水
        修復26天及施做整合協調工程44天所需（原證25第4頁
        ），而非屬原告責任（被告答辯二狀一之（四））。是
        系爭工程在不可歸責於原告不能施工之原因消失前，自
        不得主張原告有逾期完工情事。
    6.查系爭工程之預定竣工日，被告固於94年6月13日通知修
      正為93年11月28日（原證26），惟證人丙○○則證述，系
      爭工程所需配合養工處施作部分，因養工處93年11月才完
      成發包，並由承包廠於93.12底提供施工資料，致系爭工
      程於93.11.28不可能完工。再以：
      (1)被告既如前所述於94年10月20日通知原告，自93年12月
        17日至94年1月22間37天免計工期，且養工處承包商又
        遲於93 年12月底方提供施工資料，則系爭工程於94年
        1月22日前應無逾期完工情事。
      (2)證人丙○○證稱系爭工程自94年1月23日到94年6月10日
        期間都不計逾期。
      (3)養工處發包予承商時間既係93年11月，則證人謂原告應
        追出養工處所需水塔資料云云，尚非可能。更遑論依據
        被證七第(一)項末行所示，亦未要求原告向養工處追資料
        ，只要求與養工處承商配合。從而，系爭工程並無逾期
        完工殊屬明確。至於被告或證人丙○○所謂之嚴格計算
        云云並不合理，且悖於誠信及民法第230條與兩造契約
        所定。
    (七)至證人丙○○就遷移配電站乙節所為之陳述，與被告履行
      輔助人京揚公司94年11月7日函所示（詳原證14之佐證3）
      有異。尚非可採。從而，依該函所示，系爭已完成之配電
      站之所以遷移重新再作，既係被告指示，被告就此部分自
      應給付費用甚明。
    (八)末查系爭工程之驗收合格日期固為95年6月29日，然被告
      早於94年5月27日起即要求通水至95年4月30日，致系爭工
      程之機電設施於94年5月27日已開始連續不間斷使用，準
      此，系爭工程中之機電設施部分，其保固期自應從被告要
      求執行通水使用之日94年5月27日起算至96年5月26日止方
      符誠信原則。
    (九)另有關追加防爆設施部分，證人丙○○固謂被證15施工補
      充說明書載有系爭工程適用消防法，惟：證人及被告並未
      舉證說明系爭防爆設施是否屬於消防法所定設施。是被告
      主張系爭防爆設施之追加屬消防法所定設施云云誠屬無稽
      。更遑論，追加之防爆設施係用於非消防設施之抽砂泵、
      攪拌機等物品，且消防法並未規定原證13所示之設備需用
      防爆設施。從而，被告要求追加之防爆設施既非合約所訂
      ，又無法律上依據，自應另行計付費用予原告。
    (十)關於被告主張系爭契約為統包及總價承攬部分：
    1.「統包」之定義於政府採購法第24條已有明文。準此，系
      爭工程由原告依約定之功能需求完成設計（包含控制室）
      ，再由被告審查通過後，嗣被告要求依第三人養工處需要
      求增加額外之控制室，被告自應依就此部分另計費用予原
      告，否則豈非允准統包工程均可任由定作人要求重複或額
      外施作同一工程項目。
    2.被告所舉被證17、18、19等資料，亦或謂完成規範、圖說
      所定工程即屬完成工程、或謂如因變更設計致工程項目或
      數量有增減時，就變更部分予以加減帳、或謂有變更設計
      ，或可歸責於業主，或業主所委託之代表機關等之行為，
      致工程費用有所增加之情形外，承攬人不得以任何理由增
      加工程款。準此，系爭工程之增建控制室與RC儲水箱及因
      此增強建築結構等情，既逾越原契約所定數量、功能、需
      求，被告尚不得以統包為由拒絕給付因此所增生之工程費
      用。
    (十一)數據線路費用部分：
      被告所舉被證11施工補充說明書第12章，其內容僅止於原
      告可自行施作之硬體設備，尚不及於向中華電信公司申請
      之數據線路使用。準此，被告主張數據線路費應由原告負
      擔云云誠有未洽。
    (十二)吊運卡車牌照費:
    1.依系爭契約附件「工程施工說明書總則」（被證9）第24
      條第(三)項「因完成本工程所必需之電力補助費、接戶費、
      及自來水管線費、接管費」及第(五)項「為完成本工程依法
      應經專業人員簽證者，其簽證費」等「為完成本工程」所
      需之相關給付予第三人之費用，均由被告負擔。準此，依
      系爭合約之精神，數據線路費及吊運卡車牌照費等給付予
      第三人之相關使用證照費用，自應由被告負擔。
    2.按「受任人因處理委任事務，支出之必要費用，委任人應
      償還之，並付自支出時起之利息。」民法第546條第1項定
      有明文。查系爭工程契約中有關代被告申辦數據線路、汽
      車牌照等事宜係委任行為，從而原告因此所代墊之各項費
      用，應得依民法第546條第1項規定，請求被告償還之。至
      被告空言依統包精神由原告負擔云云，尚與民法第546條
      第1項有悖。
    (十三)配合通水費用部分：
    1.被告所舉證被證21、22、23等93年9月至10月之會議記錄
      ，函文中所述進度落後百分之17云云，均係被告延宕計算
      免計工期十餘天所致，如依被告嗣94年6月13日工程竣工
      後所為之核定，預定竣工日期改為93年11月28日（原證26
      號）及自93年12月17日起94年1月22日免計工期（原證27
      號）認定，系爭工程不可能進度落後百分之17。從而被證
      23 所載會議結論方記明「依規定檢討工期，並修正施工
      預定進度表校正落差。」。
    2.查原告主張之配合通水費用，係派人員執行本件工程工作
      範圍以外之截流站通水設施操作所發生，而被告所執被證
      21會議紀錄，其中原告所提之「變通性通水計劃」則為本
      件工程範圍以內之工程項目施作催趕進度，此由會議結論
      係「水美將督促隆建不計成本的趕工以達九月底通水的政
      策性目標，所產生的成本由承商自行吸收」，絕無免費安
      排人員為被告執行通水設施操作乙節即可得證。
    3.次查被證21會議紀錄結論中所記載原告提出之變通性通水
      計劃之內容限於「灌漿」、「連接管線」、「閘門裝設」
      等三項。與原告主張之配合通水係操作截流設施截然不同
      ，被告主張顯係混淆。
    4.再查被證21會議記錄結論，所記載之變通性通水計劃工程
      項目之施工日期為93年9月3日至同年月29日，惟系爭「配
      合通水280天」之操作截流設施日期為94年5月27日至95年
      4 月30日，兩者時間差距甚遠，自非同一事件。
    5.尤有甚者，系爭工程之竣工日為94年6月10日，「配合通
      水」操作截流站設施之全程日期則為94年5月27日至95年4
      月30日已逾期完工日10個月，準此可證，係爭「配合通水
      」操作截流站設施，尚與被告所謂之93年9月14日進度落
      後無涉。況被告亦主張系爭工程早於94年1月23日已達預
      定進度（詳答辯一狀第4頁第6行）。從而，原告自不可能
      於嗣94年5月27日至95年4月30日間自行負擔貳佰陸拾肆萬
      餘元之通水費用為被告操作截流站設施。
    6.罵查被證21所載之「變通性通水」，原告業於93年11月12
      日會勘時，表示其執行期間為93年11月17日至同年月28日
      （原證27）。從而被告主張變通性通水期間為94年5月27
      日至95年4月30日乙節尚有所誤。
    (十四)原告訴之聲明（訴訟標的之法律關係均為承攬報酬請求權
      ，請參見本院97年6月2日言詞辯論筆錄）：
    1.被告應給付原告新台幣3228萬8402元，及自起訴狀繕本送
      達翌日（96年3月22日）起，至清償日止按年息百分之五
      計算之利息（遲延利息部分於97年6月2日言詞辯論時減縮
      ）。
    2.確認原告對「截流站設施工程（新生及中山截流站）工程
      契約」中機電設施之保固責任，至96年5月26日終止。
    3.第1項願供擔保請准宣告假執行。
二、參加人則陳稱：
    (一)被告主張應扣除之款項皆無理由，茲分述說明如後：
    1.被告於民國96年4月19日民事答辯一狀第2頁第7行至第8行
      表明，系爭工程固定總價為新台幣1億元，追加設備價款
      為4,641,071元等語，足見被告對系爭工程之本工程部分
      及追加設備款，尚積欠原告104,641,071元不爭執，依民
      事訴訟法第280條之規定，參加人就此自無庸舉證，先予
      陳明。
    2.按「原告於起訴原因已有相當之證明，而被告於抗辯事實
      並無確實證明方法，僅以空言爭執者，當然認定其抗辯事
      實之非真正，而應為被告不利益之裁判。」最高法院18年
      上字第1679號判例著有明文。查被告雖主張應扣除款項，
      故系爭工程剩餘未付款為7,904,984元等語，然原告既已
      就請求工程款之原因提出相當之證明，被告亦不爭執確有
      未付款之事實，則被告自應就其抗辯事實確實存在及其扣
      款之依據確實舉證，否則即應為被告不利益之裁判。本件
      被告就其扣款之依據及符合依據之事實，並未確實舉證，
      即空言主張扣款，自屬無據。
    3.「驗收前保管維護費」已於系爭工程契約第9條第3項明訂
      為契約總價範圍內，被告主張扣除驗收前保管維護費431,
      300元顯無理由。
      (1)被告所主張應扣除驗收前保管維護費431,300元，然查
        ，自系爭工程契約 (原證3)第9條第3項可知，驗收前保
        管維護費確屬系爭工程所編列之款項，嗣後始於93年12
        月27日遭被告片面扣款，此有原證2號之詳細表及原證
        3號之驗收證明書可稽，被告亦表示此確為系爭工程編
        列之款項（請參見被告96年4月19日民事答辯一狀第2頁
        倒數第10行），則除非被告有依據系爭工程契約得扣除
        上開款項之事由，自應給付上開款項；被告不圖及此，
        卻反而引用系爭工程契約第27條及民法第508條之規定
        ，要求原告舉證證明有因被告因素須提前交付使用系爭
        工作以致原告額外增加支出保管維護費云云，顯屬事後
        推託之瀾詞，自無足採。
      (2)次查，被告稱系爭工程編列之「驗收合格前保管維護費
        」，係指系爭工程於驗收合格接管前，如因業主（即被
        告）有先行使用之必要，以致承攬人需另花費金錢進行
        保養維護所支出之金額費用等語。然被告上開主張增加
        系爭工程契約所無之付款條件，純屬空言，並無任何依
        據，揆諸前開最高法院18年上字第1679號判例之見解，
        被告就其抗辯事實並未舉證，其所辯自無足為信。
      (3)再查，被告於96年5月28日言詞辯論中，已說明「驗收
        前保管維設費」乃因第三人審計部單方認為不應給付，
        故刪除之；且被告於96年5月28日之言詞辯論筆錄，亦
        自承「驗收前保管維護費」原即為系爭工程所編列之款
        項，且於驗收合格點交前即有發生之可能，該筆款項原
        既為系爭工程所編列之款項，顯已構成被告給付義務之
        一部分，豈可任意單方變更給付內容；抑有進者，證人
        丙○○亦證稱：「（問：原來契約有約定驗收合格前保
        管維護費？）答：依我們監造的立場，也覺得應該要保
        留，因為該款是在統包範圍內，業主也認為如此，但是
        被會計單位刪除。」（請參見  鈞院96年12月5日言詞
        辯論筆錄第5頁第6行至第10行）顯見被告及監造單位均
        認定此項扣款係屬無據，今竟仍予扣款，顯違誠信。
      (4)被告復主張原告業於已就列為應減項目之竣工計價單(
        被證1)蓋大、小章，表示同意。惟證人丁○○業就原告
        用印之緣由提出充分說明，謂：「當時請款時業主要求
        要蓋章才能請款，…原告已經有發文給被告說有爭議，
        兩造的共識就是爭議歸爭議，工程款核發分別進行。所
        以不會因為蓋了章就表示承認…」（請參見  鈞院96年
        12月5日言詞辯論筆錄第10頁第4行至第10行）云云，並
        有原告行文被告就該筆費用遭扣除乙事表示反對之意之
        函文為證 (原證23)，足見為配合被告行政機關之請款
        作業，原告基於民間廠商之立場，不得不用印以符合被
        告之請款程序，顯無同意扣除「驗收前保管維護費」之
        意，不言自明。
    4.被告不得主張統包施作扣款118,547元：
      被告主張原告統包施作系爭工程應扣除118,547元，然查
      ，被告此項扣款，不論就其扣款依據、金額之計算等，均
      未為任何舉證，而所謂統包施作扣款，其詳細內容為何，
      亦語焉不詳，故揆諸前開最高法院18年上字第1679號判例
      ，被告此項扣款之主張，仍不足取。
    5.被告不得主張施作數量不足扣款632,784元：
      被告主張原告因工料尺寸不符、未施作減帳及勞安扣款，
      應扣除632,784元，然查，被告徒片面提出驗收證明書及
      結算明細表，就其扣款之依據及事由卻未為任何舉證，自
      無足為據。
    6.原告無逾期完工79天之情事，亦無缺失改善逾期7天之情
      形，故被告主張原告施工逾期86天，應扣款8,897,426元
      無理由：
      (1)原告施工逾期期間縱有超過預定竣工日期，亦係不可歸
        責之原因，自無逾期之可言。
        按「如遇障礙因素或變更設計致無法全面施工，應依
          台北市政府所屬各機關興辦工程因障礙因素無法全面
          施工展延工期審核注意事項辦理。」系爭工程契約第
          11條第4項定有明文。次按「施工期間因辦理變更設
          計或實作數量結算追加、減工程項目或數量，其工期
          得按追加、減金額之比例核算延長或縮短，若因變更
          設計案未定案致影響工程進行，不可歸責於廠商之事
          由，且以金額比例折算工期不合理者，監造單位得督
          促承商敘明理由，重新檢討合理工期，並修正預定進
          度表或預定進度網狀圖，由其審查後陳報機關核定。
          」復為台北市政府所屬各機關興辦工程因障礙因素無
          法全面施工展延工期審核注意事項第6條所明定（參
          證1）。
        查原告確有依被告指示而變更設計增加工項，被告就
          此雖依統包契約為由予以否認，但足見被告亦不否認
          原告事實上有增加工作，且觀諸原證10號被告所開立
          「第二次變更設計及完工結算表」，顯然確有變更設
          計之事實，然被告就此並未核定足夠工期，反而妄稱
          系爭工程無任何變更設計之情況，即率指原告違約逾
          期云云，自屬無據。實則，原告未能於原核定工期內
          完成系爭工程，完全係因原告指示變更設計增加工項
          之故，例如：系爭工程因需配合工務局養工處有關冷
          卻水塔共構事宜，在未得工務局養工處配合下，無法
          完成設計及建造，自93年12月2日始即為待養工處確
          認變更設計並提供資料，而無工程進度（參證2），
          期間原告乃依原證19號會議被告之指示變更相關圖說
          （參證3），遲至94年1月23日始可繼續施作（請參見
          原證18號及原證19號）；又被告要求地質改良變更工
          法，亦造成工期增加。準此，被告自不能將工程逾期
          歸咎於原告，自不待言。
        被告主張之原告施工逾期期間，其說詞反覆不一，退
          步言，縱有逾期情事，依原告之主張至多僅11天，顯
          見原告主張逾期79 日之不實，洵無足採。
        I查被告於民事答辯一狀 (頁4第二行2、)，既主張「
          原告事後雖提出相關事證要求被告檢討工程，被告經
          檢討後認定原告仍有逾期79天。」云云，復於民事答
          辯二狀 (頁1倒數第六行)，竟又謂「修正後完工日期
          為93年12月5日…系爭工程於94年6月10日申報完工，
          計逾期187天，惟扣除下列非屬原告水美公司責任之
          工作日計有：1、與養工處整合協調延遲工程時間37
          天。2、整合及修改建造所需增加時間44天。3、因94
          年5月13日超大雨量導致淹水，改善處理延遲完工時
          間27天。」云云。被告既已核准預定完工期修正為
          93年12月5日，同時已同意93年12月17日至94年1月
          22日期間共37天免計工期，此有被告之公文可稽 (參
          證4)，又自94 年1月23日起至94年6月10日止不計逾
          期 (參證5)。則經精算僅93年12月6日至12月16日止
          ，合計11天無被告不計工期之核定文，故被告主張逾
          期完工高達79日云云實有違誤。
        II又查，證人丙○○證稱：依原告於台北市調解委員會
          中，提出第三人養工處細部規畫提出太晚導致工程逾
          期之說明，依工程慣例確可減少逾期日數之計算，惟
          其製作 (被證3)時因時間較調解委員會早，尚未有充
          份之資料，故未將養工處細部規畫導致之工程逾期因
          素列入考量，依照工程慣例在93年11月28日不可能完
          工等語；同時亦謂「依照監造的認知，應該是可以做
          局部的修正」、「我們比較嚴格執行業主 (即被告)
          交待我們的看法。」、「不計逾期算工期的計算方式
          沒有依據契約或工程規定」（請參見  鈞院96年12月
          5日言詞辯論筆錄第7頁、第9頁第12行至第15行），
          足見 (被證3)不足以作為原告施工逾期之計算標準。
        III末查，證人丙○○亦證稱：因第三人台北市政府養工
          處冷卻水塔工程發包時間延緩了5到6個月，如果原告
          施工時獲得養工處之完整資料，工期就不會延誤這麼
          多，應可減少到19或18 天，養工處提供的資料非常
          晚，約在93年11月才提出，且兩造於台北市政府調解
          委員會中就工期亦曾得到此共識，其計算方式即為台
          北市政府府工三字第09500385240號函 (原證22)說明
          二、所載之方式，僅嗣後被告拒絕承認致無法達成調
          解等語（請參見  鈞院96年12月5日言詞辯論筆錄第
          4頁第2行至第9行、第9頁第7行至第11行）。經查，(
          原證22)說明二 (一)謂：「關於工期部分：考量他造
          當事人在進入爭議調解程序前業已修正預定竣工日期
          為93年11月28日，並同意12月17日至94年1月22日免
          計工期，93年1月23日至93年6月10日不計逾期；應認
          申請人自93年11月29日至93年12月16日共計逾期18天
          …」，顯有相當之計算依據，足見被告原先核定工期
          之不合理。又依上開 (1)之說明，被告已將完工日期
          自93年11月29日修正為93年12月5日，故原告之逾期
          至多應僅11 日，而非18日，併此陳明。
      (2)被告主張原告初、複驗缺失改善逾期7天亦無理由：
        初驗改善乃指屬原系爭工程中約定項目而須改善者。
          惟被告所稱改善之項目，乃是逾原工程契約範圍所增
          設之防爆設施之改善，當初被告審查通過之圖面並無
          被告後來所要求追加之防爆設施，此有原告所提原證
          14有關防爆設施追加說明可稽，因此無所謂「改善」
          可言，更無所謂逾期之問題。證人丙○○就此部分，
          亦含糊稱防爆設施之增設，廣義來說在原統包範圍內
          。而無法具體說明理由，顯然被告僅係藉詞要求原告
          免費施作，自無足採。
        又依民事訴訟法第277條之規定「當事人主張有利於己
          之事實，就其事實有舉證之責任。」依被告所提之證
          據，僅能證明原告於94年8月28日前有需改善之項目
          ，無法證明原告有逾期改善之情形，自不待言。
    7.原告不得主張工程缺失扣款153,096元：
      (1)原告以監造單位之函文 (被證5)，主張原告因工程施
        作有缺失，就不鏽鋼電動捲門應扣款8,416元，新生截
        流站管差部分扣款17,100元，然查，原告未憑實際之證
        據，僅因監造之一紙函文即扣除原告之款項，全然未提
        出據以扣款之證據，即認定原告有如上之缺失，揆諸上
        開最高法院18年上字第1679號判例見解，顯不足採；且
        依系爭工程契約第18條之規定，此項扣減及違約金之處
        罰，應經被告機關首長或其授權人員核准，被告並未提
        出上開核准，故其主張此項扣款及違約金之處罰，自無
        足採。
      (2)退萬步言，查「約定之違約金金額過高者，法院得減至
        相當之數額。」民法第252條定有明文。系爭工程契約
        乃被告單方所擬定之定型化契約，其內容大多對原告不
        公平，尤有甚者，系爭工程契約第18條規定扣減額6倍
        之違約金，顯然過高，違反常情，懇請  鈞院依法減至
        相當金額，以維權益。
    (二)被告應給付原告因其指示所增之設計變更及追加工程之變
      更設計費、追加工程款、應得利潤及遲延利息、增加工期
      所增加支出之管理費，被告主張屬統包契約工程為由，要
      求原告自行墊付所有款項，顯然違背契約目的及實務見解
      。
    1.本件之變更追加，係應被告之要求所致，而非因原告細部
      設計上之疏漏，被告就原告之設計亦已同意，故其屬不可
      歸責於承包商之變更，依統包實施辦法第8條第2款之規定
      ，所生之費用或成本自應由被告負擔：
      (1)按「機關以統包辦理招標，應於招標文件規定下列事項
        ：…二、設計有變更之必要者，應經機關同意或依機關
        之通知辦理。其變更係不可歸責於廠商者，廠商得向機
        關請求償付履約所增加之必要費用。」，統包實施辦法
        第8條第2款定有明文。統包實施辦法係基於政府採購法
        第24條第3項之授權，為統一規範政府機關以統包方式
        進行招標而制定，故於本件亦應受此辦法之拘束，合先
        陳明。
      (2)按「乙方應依評選會議之承諾事項及本處意見修正後提
        送細部設計（於契約總價不變條件下修正設計內容，提
        送細部設計圖說、調整詳細表工項、單價、相關設備型
        錄、基地地質資料、基隆河水位及養工處新生、中山抽
        水站前池水位之分析確認），並於開工後十五日內提送
        本處審查，經審定後十五日內提送定案相關圖說資料，
        據以施工。」，為系爭工程契約第11條第2項所明文約
        定。由此可知，系爭工程契約雖屬統包工程契約，由原
        告負責工程之設計、施工、供應、安裝及維修等事項，
        但原告所提出之細部設計，係以被告評選會議之承諾事
        項及被告修正意見所製作，並經被告審定後，作成圖說
        資料，才得以施工，此業經證人丙○○到庭證述甚明。
        由此可知，系爭工程之細部設計資料須先經業主（即被
        告）確認是否滿足統包工程契約所定之各種需求，倘有
        未符其需求之處，自得命原告進行修改，一旦經被告審
        定者，無異代表被告承諾該細部設計符合其所訂之各項
        需求。
      (3)另，依系爭工程契約之約定，被告對系爭工程固有隨時
        變更設計或增減工程數量之權利，準此，倘被告要求變
        更或追加工作項目者，原告有配合辦理之義務，原告除
        須對原先已經被告審定之細部設計進行修改外，並須依
        修改後之圖說資料進行施工。從而，變更追加造成費用
        及成本之增加，既係為配合被告之需求，顯非可歸責於
        原告之原因所致，依上揭統包實施辦法第8條第2款之規
        定，增加之成本及費用自應由被告自行吸收。
    2.依系爭工程契約及實務見解，統包工程契約若依業主指示
      而變更工作項目者，業主仍應追加工期及價金。
      (1)依系爭工程契約第26條第2項「對於甲方（即被告）要
        求增減數量之部分，應依照本契約詳細表所訂單價計算
        增減之…」、同條第3項「如因甲方變更設計，乙方（
        即原告）須廢棄已完成工程之一部分或已到場之合格材
        料時，甲方於核實驗收後，依照本契約詳細表所定單價
        或契約單價分析表之料價或新議訂單價計給之…。」依
        該契約條款雙方已明定增減數量或變更設計時之計算標
        準，可知在增加數量或變更設計之情形時被告仍應給付
        因此而產生之費用，非如被告所稱僅以統包契約，即可
        任意要求原告施作而不給付對價，始符合立約目的及誠
        信原則。抑有進者，證人丙○○到庭亦證稱：這份合約
        就是統包，但事實上又不完全是，所以才有此爭議，業
        主有在招標公告保留可以辦追加的權利，...至於合約
        第26條則是在統包合約範圍內的工程，而有數量增減之
        情形時，是有該條適用等語。（請參見  鈞院96年12月
        5日言詞辯論筆錄第4頁倒數第7行至倒數第1行）準此，
        系爭工程契約並非統包合約，而可以追加工項，且即便
        在統包合約範圍內之工程，如有數量增減之情形，即得
        依系爭工程合約第26條增加給付。故被告徒以統包置辯
        而拒絕付款，洵不足採。
      (2)次查我國現行實務見解，認為業主不得以工程為統包契
        約，即得於事後恣意變更原基本設計或圖說。如因業主
        之要求修改、變更基本設計或圖說之內容，即屬變更設
        計，應由業主追加工期及價金（台灣高等法院93年重上
        字第411號民事判決，附件1）。另，我國實務亦認為，
        所謂統包，不論承攬人耗費成本為何，雖不得另行請求
        總價以外之報酬，惟如有定作人指示之新增項目、變更
        材料或拆除重作而已超出原合約範圍時，縱定作人不辦
        理追加合約，承攬人仍得依不當得利法律關係請求此部
        分之費用（台灣高等法院94年建上易字第31號民事判決
        ，附件2）。復依參證6台灣高等法院88年度上字第324
        號判決意旨有謂：「…惟於本案中被上訴人要求上訴人
        施作之長度為原施工圖所示九至十倍之長度，顯已逾『
        一式』所得容許之一般合理誤差，為一般人所無法預料
        之事項，自不應僅以一式規定，即可漫無限制地增加上
        訴人材料、施工成本之負擔，否則即與公平正義及誠信
        原則有違，其理甚明。」；台南高分院91年度上易字第
        279號判決意旨亦謂：「…兩造間契約，固約定僅業主
        有隨時變更計畫及增減工程數量之權，承包商不得異議
        ，惟此項約定應適用於契約雙方均可預見之一般情事，
        始屬合理。」。可知即便原工程契約屬被告所稱之「統
        包契約」，若顯逾一般合理誤差或非雙方可預見情事，
        依上開實務見解，仍可認定已逾原契約範圍。準此，我
        國實務見解基於衡平原則，統包工程契約倘有依業主指
        示而變更工作項目者，承包商仍得請求追加費用及成本
        。職是，本件之變更、追加既係由業主（即被告）所要
        求，原告亦確實因此而負擔額外之工作及成本，則依上
        揭實務見解，其增加之成本、費用自應由被告負擔。
    (三)被告業已有變更設計之事實，且該等增加工項顯非可歸責
      於原告，依系爭工程契約、上開實務見解及統包辦法第8
      條第2款之規定，被告自應給付增加之費用及成本。
    1.被告民事答辯(一)狀頁7，2、中陳稱：「系爭工程設計規劃
      亦屬原告應負責之統包義務範圍，故冷卻水塔相關設施與
      養工處共構部份雖需配合整合，惟此僅屬規格及位 (配)
      置的修正，並未增加任何工作項目…顯然不屬於系爭契約
      約定之變更設計標準。…」云云。惟證人丙○○證稱數量
      變更、改變圖說皆屬「變更設計」之情形（請參見  鈞院
      96年12月5日言詞辯論筆錄第9頁倒數第5行至倒數第1行）
      ，查原告原已依原工程契約內容施作工程，嗣後始因養工
      處之監造單位中華顧問要求增加兩倍以上之儲水量，有京
      揚 (93)北衛中截流字第1206-1號備忘錄 (原證18)備忘錄
      ，附件「六、發言紀要，水美公司4.…本公司冷卻水塔的
      儲水量設計為17公噸，足夠本站體之各項設備使用，與中
      華顧問所提的需求應加大為35公噸不同。」，被告亦配合
      原告之指示變更相關圖說 (參證3)，足茲證明被告之要求
      已符合證人所稱「變更設計」之情形，又顯非可歸責於原
      告，被告應負擔因此新增之費用及成本乃為至明之理。
    2.次按，  鈞院曾訊問證人丙○○謂「養工處要在抽水站上
      放置水塔，如果水塔的噸位增加，會導致整個工程結構改
      變，此部分也在統包合約範圍內？」證人證稱「因為養工
      處的細部規劃提出時間太晚，導致原告原先的設計施工需
      因此變更。但此部分應該在統包範圍內，因為原告應該要
      向養工處追出這些資料。」（請參見  鈞院96年12月5日
      言詞辯論筆錄第5頁倒數第12行至倒數第6行）。然查系爭
      工程契約「截流站設施工程 (新生及中山截流站)需求計
      畫書」貳、二、謂：「另於新生截流站需配合共構新建養
      工處新生及建國抽水站冷卻水塔，因須配合養工處新生、
      建國抽水站內、外等相關設備、管線改善工程於93年12月
      開始施工之期程，故本工程施作之冷卻水塔須於完工後配
      合養工處進行相關性能試車運轉，其相關規範詳施工補充
      說明書第十四章。」 (被證10)，僅約定原告須於完工後
      配合養工處進行試車運轉，原告於冷卻水塔施作過程中，
      並不具有主動向養工處詢問及配合之義務。又查「施工補
      充說明書」第十四章(一)末段：「新生、建國兩抽水站之冷
      卻水塔及相關之配電盤屬本工程之範圍，承包商應與冷卻
      生水系統管路及電氣工程承包商密切配合，預留相關管路
      與電氣銜接點。」 (被證7)，亦僅要求原告與系爭工程之
      其它承包商應密切合作，證人丙○○無視於上開規定，竟
      主張原告具有與養工處追討資料，並無限度配合修改圖說
      之義務，顯已不當擴張契約解釋範圍，自屬誤會，被告主
      張原告變更水塔噸位之設計屬統包契約範圍，自無足採。
    3.復按，  鈞院訊問證人丙○○：「原先的需求是否就是抽
      水站要設水塔？噸位是之後才增加的？」，證人答稱：「
      是的，噸位原先是先預設一個大約的噸位，但採購的結果
      與原先養工處的規畫部分不符合，才導致設計變更。」（
      請參見  鈞院96年12月5日言詞辯論筆錄第5頁倒數第5行
      至倒數第1行）足見原告之需求僅係必須設水塔，噸位則
      因與預設不符合，導致確有變更設計，準此，本件既有變
      更設計之情形，被告自應依約給付因此增加之金額，自不
      待言。
    4.再按，參加人訴訟代理人曾問證人丙○○：「有關養工處
      的需求或台電需求是規定合約中哪一部分？」證人謂：「
      在投標需求計畫書」貳、二、。」（請參見  鈞院96年
      12月5日言詞辯論筆錄第9頁第17行至第20行）然依上開2
      、中引用「投標需求計畫書」之內容，無論採文義解釋或
      體系解釋等法學解釋方法，皆無從獲得原告具有配合養工
      處或台電此等系爭工程契約外之第三人需求之義務，證人
      竟依此謂所增加之工項及變更設計，悉屬統包契約範圍，
      顯有誤解，自無足採。
    5.又按，依被告所開立「第二次變更設計及完工結算表」可
      證 (參原證10號)。該結算表既自陳為「變更設計」並於
      備註欄註記為「新增項目」，可知被告已認該等項目已逾
      原系爭工程契約約定範圍，屬於「變更設計」，而；依前
      開系爭工程契約第26條第3項之規定，被告自應給付原告
      因此所增加之費用，即新增之土木施工費用4,819,055元
      ，另應給付設計變更之設計費929,500元 (原證9號)、因
      而增設之儀電控制設備費用129,938元 (原證11號)及因此
      相對增加之包商利潤及管理費、營業稅等合計1,033,558
      元。
    6.原告前述配合冷卻水塔之整合及其他部分而變更設計所發
      生之種種費用，已逾原工程契約之約定範圍，已如前述，
      是故因此發生之勞安費用已逾原工程契約約定範圍，屬新
      增之費用，應依原工程契約契約詳細表以 (二)至 (六)費
      用合計後之比例計算給付之。
    7.另查，被告雖否認有二次變更追加云云，惟查，被告所提
      被證4初驗紀錄之契約變更加減價次數卻呈現為2次，顯見
      被告所言確屬不實，多方諉詞拒付系爭款項之情甚明，自
      無足為信。
    8.末按，依系爭工程施工說明書總則第14條既已明定於工期
      展延之情形，原告得向被告請求工程管理費用，被告自應
      依約給付，今被告卻空言提出各種藉口拒付，不僅不符上
      開施工說明書總則第14條，亦無任何證據可實其說，自無
      足採。
三、被告抗辯則以：
    (一)原告起訴主張於93年4月22日與被告簽訂「截流站設施工
      程（新生及中山截流站）工程契約」（以下簡稱系爭契約
      ），分別於契約第9、10、26條約定，全部契約總價一億
      元。系爭工程於95年6月29日驗收完成後，被告未依約給
      付1.系爭工程及追加設備剩餘款18,137,388元。2.變更設
      計及追加工程款、應得利潤及遲延利息。3.為被告代墊數
      據專線費3萬元，卡車請領牌照費68,360元。4.延長工期
      期間之管理費1,962,500元及遲延利息。5.調解費用10萬
      元。因而請求被告給付工程款云云。原告之主張，並無理
      由，茲分述說明如後：
    (二)系爭工程之剩餘未付款為7,904,984元：
    1.首按，系爭工程固定總價為1億元，追加設備價款為4,641
      ,071 元，惟應扣除(1)驗收前保管維護費431,300元，以及
      (2)統包施作扣款118,547元，(3)施作數量不足扣款632,784
      元（同被證一），(4)原告施工逾期罰款8,897,426 元，(5)
      工程缺失扣款153,096元，(6)工程保固金不足部分603,754
      ，系爭工程剩餘未付款為7,904,984元，合先敘明。
    2.就應扣除驗收前保管維護費431,300元部分：
      按，系爭工程編列之「驗收合格前保養費」，係指系爭工
      程於驗收合格接管前，如因業主（即被告）有先行使用之
      必要，以致承攬人需另花費金錢進行保養維護所支出之金
      額費用。經查，本件原告於起訴狀中，並未陳明系爭工程
      於竣工日至驗收接管前，究有何種事證證明有因被告因素
      須提前交付使用系爭工作以致原告額外增加支出保養維護
      費，亦未提出其實際支出費用之單據以實其說，故本件原
      告主張被告應給付原告「驗收合格前保養費」，並無理由
      。其次，參諸系爭工程契約第27條約定：「工程正式驗收
      合格前，所有已完成工程及到場材料，均由乙方（即原告
      ）負責保管，並自負不可抗力之危險負擔責任，如有損壞
      缺少，應由乙方負責修復或補足」，以及民法第508條規
      定：「工作毀損、滅失之危險，於定作人受領前，由承攬
      人負擔。如定作人受領遲延者，其危險由定作人負擔。」
      足證系爭工程於正式驗收交付被告受領之前，其保管維護
      及危險負擔之責任，均應由原告自行負擔其費用及風險，
      從而原告自不能要求被告負擔交付工作物前之保管維護費
      用及危險負擔，應屬至明，因此原告既未舉證證明有因被
      告因素須提前交付使用系爭工作以致原告額外增加支出保
      養維護費，亦未提出其實際支出費用之單據以實其說，被
      告即得扣除驗收前保管維護費431,300元。
    3.就統包施作扣款118,547元部分：
      依據被證一之發包工程竣工計價單記載，原告統包施作系
      爭工程尚應扣除118,547元之工程款。
    4.就施作數量不足扣款632,784元部分：
      依據系爭工程結算驗收證明書及結算明細表記載（同被證
      二），原告施工因工料尺寸不符扣款、未施作減帳及勞安
      扣款部分加總，應扣除之總金額為632,784元（計算式：
      25,000+240,000+50,000+17,000+11,440+17,100+8,
      416+93,828 +120,000+50,000=632,784）。
    5.就原告施工逾期86天，扣款8,897,426元部分：
      (1)按，依據系爭契約第32條約定，原告未依約定期限設計
        或完工時，應按逾期之日數，每日給付按結算總價千分
        之一計算之違約金，被告得於原告尚未支領之工程款、
        保留款、履約保證金內扣除...。
      (2)原告逾期完工79天部分：
        依據原告自己提出之工程進度預定網圖核算，系爭工程
        施工期間為200日曆天，原排定於93年9月3日前進行之
        新生站地下一、二層工程，在無任何變更設計之情況下
        ，原告卻遲至94年1月23日才達到預期進度，原告此部
        分工程進度落後達143天，原告事後雖提出相關事證要
        求被告檢討工程，被告經檢討後認定原告仍有逾期79天
        （同被證三)。茲分述如後：
        原訂完工日期為93年11月8日 (93年4月23日至93年11
          月8日共200日曆天)。
        第一次工期檢討，給予原告水美公司93年11月份以前
          各次颱風無法施工時間計18天 (敏督利3天，康柏斯
          3天，蘭寧2天，艾利3天，海馬4天，納坦3天，修正
          完工日期為93年11月26日。(93年11月8日至93年11
          月26日共18日曆天)。
        第二次修正工期檢討，給予原告水美公司南瑪都颱風
          及停工鑽心時間5天，以及增設曝氣設備施工所需時
          間4天，修正後完工日期為93年12月5日。(93年11月
          26日至93年12月5日共9日曆天)
        完工前工期檢討:
          系爭工程於94年6月10日申報完工，計逾期187天，惟
          扣除下列非屬原告水美公司責任之工作日計有:
        I與養工處整合協調延遲工程時間37天。
        II整合及修改建造所需增加時間44天
        III因94年5月13日超大雨量導致淹水，改善處理延遲完
          工時間2天。共可扣除108天，故合計原告水美公司
          逾期日數為79天。
      (3)原告初、複驗缺失改善逾期7天：
        按依據被證三之工期總檢討報核表及94年7月19-29日初
        驗紀錄、94年11月8日之初複驗紀錄第壹項所載 (被證
        四)，系爭工程初驗之複驗應在94年8月28日前改善，同
        時系爭土建工程缺失未改善部分，並非針對原告主張之
        「防爆設施」相關改善，該部分自94年9月3日迄至94年
        9月10日止，原告共計逾期7天。
      (4)原告承攬系爭工程逾期共計86天，被告扣款8,897,426
        元，並無不當：
        按系爭工程之結算總價為103,458,440元（同被證一，
        即104,641,071-431,300-118,547-632,784=103,458,
        440）依據系爭契約第32條約定，原告逾期完工應按逾
        期之日數，每日給付按結算總價千分之一計算之違約金
        ，現原告逾期86天，應扣罰之違約金為8,897,426元（
        計算式：103,458,440 x0.1% x 86 = 8,897,426）
      (5)原告在系爭工程施工期間，工程進度早已嚴重落後，因
        此逾期完工79天，確屬事實：
        兩造93年9月3日會議紀錄記載（同被證二十一），依
          據原告所提之預定進度表，當時原告應完成之工程進
          度應為31.8%，但原告實際進度僅有14.9%，落後逾
          15%上限。依趕工進度表已累積落後達18日，持續落
          後中。因此原告代理人丁○○陳述：希望甲方（即被
          告）能接受承商不計成本地提出變通性的通水計劃，
          若達不到願意接受懲處。足證原告亦承認施工進度嚴
          重落後，而自願負擔通水費用。
        其次，依據被告93年9月27日函文（同被證二十二）
          ，被告經開會核算截至93年9月14日止，以原告實際
          進度為25.15%，較預定進度42.17%，已落後達17.
          02%，而依契約第23條規定終止契約。嗣後，兩造於
          93年10月26日終止契約申覆會議中，原告公司總經理
          黃進勇亦陳述，「工程落後本公司應負最大的責任」
         （同被證二十三），經被告同意接受原告部分申覆理
          由，依規定檢討工期而未終止契約，惟同時要求原告
          應儘速提出精實可行的趕工計劃，由此足證原告在施
          工期間工程進度確實已有嚴重延誤。
        依據證人丙○○技師於96年12月5日  鈞院審理中結
          證：「（被告訴訟代理人問：依據原告所提出的所有
          工期展延相關證據資料，證人認為工期逾期完工日期
          是否可以減少到18、19天？答：依照我製作被證3時
          的證據資料，無法做此認定，...。工期的核給一定
          要有憑有據。」、「（原告訴訟代理人問：<提示被
          證14會議記錄中有關工期第二項第六點審理結果第二
          項>是否從94年1月23日到94年6月10日都不計逾期？
          原因？答：是的，因為前面提到養工處的問題，所以
          我們提供給他們適當的繪圖時間及後續施工，也就是
          被證3圖面修整48天與增加工期44天，總計92天，不
          計逾期，但算工期，至於被證3是完工後核減應予扣
          除的天數。也就是被證3與14是同時存在的資料，被
          證14是在計算工期並且佐證被證3的計算。原告必須
          要提出一個能夠說服業主這段時間不能算在我的逾期
          上的資料，但依審理結果1.，原告在94年1月23日之
          前就已落後143天，扣除其他因素後，再依94年1月
          23日應計逾期79天。後面雖然是合理的施工期間，且
          原告也繼續施作，故我當時並沒有計算此部份之逾期
          ，但是並不影響原先已經逾期共79天。」，足證就原
          告主張因養工處因素導致無法施工部分，被告已依據
          原告提出之事證及證人丙○○技師之核算，給予原告
          圖面修整48天、增加工期44天，總計92天之工期，而
          原告逾期完工79天，確係肇因於原告在94年1月23日
          之前就已落後143天所致，故被告即得依據兩造契約
          約定予以扣款。
      (6)就工程缺失扣款153,096元部分：
        依據系爭工程監造單位京揚工程科技股份有限公司（下
        簡稱京揚工程）95年9月13日致被告函記載（同被證五
         ），原告因工程施作有缺失，就「不鏽鋼電動捲門」
        部分應扣款8,41元，新生截流站管差部分扣款17,100元
        ，就前開扣款依系爭契約第18條規定應處6倍之罰款，
        共計153,096元（計算式：<8,416+17,100> x6=153,
        096）。
      (7)就工程保固金不足部分603,754元：
        按原告所提原證四將系爭工程結算總額誤載為103,483,
        44元（按正確為103,458,440元），因此其計算結算金
        額3%之保固款即有錯誤，本案實際之保固款應為3,103,
        754元（103,458,440 x 3%=3,103,754），扣除尚未退
        還原告之履約金250萬元，原告尚應扣除603,754元保固
        金（3,103,754-2,500,000=603,754）。
    (三)系爭契約屬統包契約，依據系爭工程招標公告、系爭契約
      第條、系爭契約附件工程施工說明書總則第5條第2款規定
      ，系爭工程為固定總價結算之一億元整之統包契約，原告
      不得任意要求增加契約總價，否則將對其他未得標廠商造
      成不公平現象：
    1.首按，依據政府採購法第24條規定：「機關基於效率及品
      質之要求，得以統包辦理招標。前項所稱統包，指將工程
      或財物採購中之設計與施工、供應、安裝或一定期間之維
      修等併於同一採購契約辦理招標。統包實施辦法，由主管
      機關定之。」，而依據原證二系爭工程契約第1條第3款對
      於「工程」之定義，係指本契約範圍內乙方（即原告）應
      辦理之「設計、施工、．．．等之工作」。第8條第2項工
      作項目，工程施工依．．．乙方（即原告）投標提送之服
      務建議書及核准之細部設計圖書書內容施工。第9條約定
      ，全部契約總價新台幣壹億元整（含稅）為承攬總價（契
      約總價），此金額包括二、工程設計費、施工費．．。在
      在足證系爭工程契約屬於統包契約，原告工作範圍包括規
      劃、設計及施工。。
    2.其次，所謂「總價承包契約」，係指：「定作方、承攬方
      雙方約定完成規範、圖說所訂定的一切工程所需的總價款
      的一種契約；因而一旦承包商完成契約所約定的全部工作
      ，定作人即負有按契約所訂總價款付款的義務，與『單獨
      承包契約』的付款方式，係按承包方所完工的工作數量及
      簽約的單價核算付款者有所不同。」（同被證十七）。又
      一般對於「總價承包契約」條款之舉例，多為：「本工程
      以總價承包，甲方給付乙方完成本工程之工程費用共計新
      台幣０００元整（含加值營業稅）。簽約後無論工料價格
      漲跌、匯率變動、稅則修改或其他任何因素，除另有規定
      外，乙方均不得要求辦理加減合約金額。」。或若干契約
      及營建署「範本」則列舉「總價承包」契約為：「本工程
      契約總價新台幣０００元整，詳如標單工程總價表。」，
      或「本工程按照契約總價結算，及依契約總價計給，如因
      變更設計致工程項目或數量有增減時，就變更部分予以加
      減賬結算，若有相關項目如稅利管理費另列一式列計者，
      應依結算總價與契約總價之比例增減之。」（同被證十八
      ）。
   3.再按，依據陳煌銘先生著「總價承攬契約標單缺漏爭議之
     請求依據」一文中（同被證十九），於第189頁明確記載：
     「按總價承包之契約特性為，工程價目表所列之項目、數
     量僅係供承包商參考，承包商投標時須自行按圖說詳實計
     算估價，如認有項目遺漏或數量不符者，須自行於各項目
     之單價內自行調整，間接反映於總價中，倘若工程價目單
     上所列之各項工程項目或數量上，有發生錯誤或遺漏之情
     形者，原則上，承包商仍應依照約定之契約總價，按照圖
     說規定完成施作。」、「故在總價承攬之合約中，應無所
     謂漏項之情形存在。」。
   4.本件依據系爭工程招標公告記載，系爭契約金額為固定總
     價一億元整之契約（同被證六），以及參照系爭契約第9條
     約定：「全部契約總價新台幣壹億元整（含稅）為承攬總
     價（契約總價），．．。」（同原證2），而依系爭契約附
     件工程施工說明書總則第5條第2款規定：「工程結算方式
     分為下列三種，按契約約定辦理：(二)契約總價結算：本工
     程承造之項目及數量，應以契約設計圖及說明書所涵蓋之
     全部為準，按契約總價結算。」（同原證20）。揆諸前揭
     說明，足證系爭契約屬於統包之總價結算契約，原告規劃
     、設計、承造之項目及數量，應依據系爭工程需求計劃書
     記載之全部內容為準，不得隨意要求增加工程款。因此原
     告在投標前，即應依據本身個別條件，審慎評估投標成本
     ，不能在投標時刻意壓低價格以求得標，事後再以所謂節
     省工期，主張系爭工程有增加工作或數量必要而要求增加
     工程款之給付。又系爭工程之規劃設計既亦屬原告應負之
     統包責任範圍，因此原告於系爭工程設計之初，即應配合
     被告業主之需求，在固定總價一億元範圍內為適當預算規
     劃、設計、分配，事後自不得再主張於工程進行中有增加
     成本支出而要求被告增加給付工程款，否則不僅違反統包
     及總價結算精神，亦對其他未得標廠商不公平。
   5.就原告請求給付系爭工程變更設計及追加工程款、應得利
     潤及遲延利息部分：
     (1)原告主張之設計變更應增加給付總金額1,033,558元，加
       總計算應為1,032,558元之誤，程序上先陳明。
     (2)就原告主張配合整合變更設計追加部分：
       按依據需求計畫書及契約施工補充說明書第14章之第(
         二節工程範圍說明（同被證七），既已將本標案需求
         之相關設施詳列，而系爭工程之設計規劃亦屬原告應
         負責之統包義務範圍，故冷卻水塔相關設施與養工處
         共構部份雖需配合整合，惟此僅屬規格及位 (配)置的
         修正，並未增加任何工作項目，顯然並不屬於系爭契
         約約定之變更設計標準。再者，配合與養工處整合，
         既屬投標公告之應施作契約範圍，而系爭工程預算之
         分配，亦屬原告應負責之統包工程中重要之規劃設計
         工作，故原告依契約規定配合養工處整合修改而增加
         之費用，顯屬系爭統包契約固定之總價範圍，而應由
         原告於投標參與評選前將前開風險、預算妥為評估、
         規劃、分配，自不能因原告自己事前之評估錯誤，事
         後要求被告增加給付工程款，否則將對其他因妥善規
         劃以致成本較高而未能得標之廠商不公平。
       依據原證三「工程結算驗收證明書」記載，系爭工程
         僅有辦理一次變更追加增減價款，並無辦理二次變更
         追加。原告所舉原證十所謂「第二次變更設計及完工
         結算表」，僅係原告自己所製作之私文書，不僅未向
         被告申辦變更追加，更未經被告核章同意，且被告始
         終主張原證十之土木施工項目屬於原契約統包工作範
         圍，自非屬於變更或追加工作項目。
       再者，原證三「工程結算驗收證明書」後附件之「變
         更設計詳細表」記載，所追加之「中山排水臨時曝氣
         設施設置及操作工作」及「大佳河濱公園臨時曝氣設
         施設置及操作工作」，因非屬原統包契約被告需求項
         目，而為被告事後因應政策主動要求原告追加增設之
         工作，並經兩造依據系爭契約第26條規定，由被告於
         採購前經專案簽報核准辦理，與原告議價辦理變更追
         加（同被證十三），故該部分工作顯屬新增項目。反
         之，原證十之土木施工項目本即屬於原告統包工作範
         圍（詳被告96年8月23日答辯二狀第3頁），且原告於
         施工過程中不僅從未向被告主張有該等變更或追加工
         作項目，更未依據系爭契約第26條規定與被告協商辦
         理變更追加工作項目及議定費用，由此足證原告於施
         作原證十之工程項目時，主觀上亦係認知該等工作項
         目屬於原契約統包工作範圍，才會未向被告主張有變
         更追加工程而要議定工程款，從而原告事後自不能因
         承包系爭工程獲利未如預期，而要求被告增加給付工
         程款，而違背統包之總價承攬精神。
       依據系爭工程需求計畫書記載（同被證十），以及系
         爭契約施工補充說明書第14章之第(二)節工程範圍說明
         （同被證七），均已將系爭工程需求之相關設施詳列
         ，而系爭工程之設計規劃亦屬原告應負責之統包義務
         範圍，例如前開需求計劃書第1頁即記載「本工程施作
         之冷卻水塔須於完工後配合養工處進行相關性能試車
         運轉」，以及第2頁參、4記載：「另新生截流站屋頂
         平台需施作新設養工處新生、建國抽水站冷卻水塔。
         」，第3頁最後一項備註記載：「本系統供新生及建國
         抽水站機組，需於新生截流站屋頂平台新設共構，相
         關規範詳施工補充說明書第十四章。」，在在足證系
         爭工程需配置冷卻水塔，且該冷卻水塔完工後須配合
         養工處進行相關性能試車運轉，以及截流站屋頂平台
         需施作抽水站冷卻水塔乙節，確實明載於系爭工程需
         求計畫書中，而屬原告水美公司應負責之統包工程中
         重要之規劃設計工作，因此自不能因原告自己事前之
         規劃設計不當，以致需將冷卻水塔等相關設施與養工
         處共構部份進行配合整合，而要求被告增加給付工程
         款，應屬至明。
       原證十八「備忘錄」，依據形式上觀察，該備忘錄係
         由監造單位京揚工程科技有限公司發文，正本給被告
         衛工處，副本給原告，因此由原告提出之原證十八「
         備忘錄」下方手寫文字，應係由原告公司人員自行書
         寫。至於該備忘錄之製作，應係依據原證十七之備忘
         錄及93年10月28日會議紀要，以及原證十八「備忘錄
         」附件之會議記錄，並經原證十九之會議紀錄確認，
         而由原證十七之會議記要結論：
         1.冷卻水塔型式與中華當初要求不同，...。2.原規劃
         書上要求在冷卻水塔同層上<屋頂>設置冷卻水泵基礎
         及控制室，水美並未規劃。原證十八「備忘錄」說明
         1.記載，冷卻水塔裝置位置、儲水量大小及控制室規
         格、位置等問題，承商所規劃與使用單位需求不同。
         說明2.記載，承商提送之圖說作業凌亂，不僅未能按
         照規定依時效辦理，且截至目前尚處變更設計提案審
         理中。會議記錄結論2.記載，冷詢業主需求作業上有
         遺漏。均足證明系爭工程本需配置冷卻水塔，且該冷
         卻水塔應設置於截流站屋頂平台，而屬原卻水塔使用
         之審理流程，設計單位是否設計之初就已在徵告水美
         公司應負責之統包工作範圍，惟原告因事前規劃設計
         不當，且提送圖說作業凌亂，對此部份之工作自不能
         要求被告給付因此所增加之工程款。
       最後，依據證人丙○○技師於96年12月5日  鈞院審理
         中結證：「（法官問：提示原證10，對於原證10是否
         包含在統包合約內？）答：是。工程追加只有在如原
         證3所示的變更詳細表。」、「（法官問：請說明原
         證10你認為在統包合約內之依據？）答：因為該項目
         在原來需求說明書內都有提到。這是附在招標文件內
         就有。」益足證原告主張之原證10工作項目，屬於系
         爭工程統包工作範圍內，因此原告另外請求被告給付
         系爭工程變更設計及追加工程款、應得利潤及遲延利
         息，顯無理由。
     (3)就原告主張之土木施工費4,819,055元、儀電控制設備費
       用129,938元部分：
       按依據系爭工程需求計畫書第參、計劃基本功能需求中
       第4、5、6項部分記載，第肆、設計原則第2、3、9、13
       項記載（同被證十），以及施工補充說明書第12章儀控
       系統規定：「(1)本水電及儀控系統工程（以下稱本工程
       ）之工作範圍包含..，運轉所需之高、低壓電、接地、
       控制系統、... 電話管線及等系統設備，均由本工程承
       商負責設計...、供給及安裝及試驗成本工程所需之一切
       附屬零星設備與器材，而本章未提及者，應一併提供及
       安裝，其費（用）已包含於合約總價內，不得要求增加
       。」、「(3)...，藉由Modem或其他系統傳輸至本處指定
       地點，以利本處人員做遠端監控及...，承商需完成所有
       線路佈設、轉換，...，以及系統整合、軟體設定等，
       以完成此項功能，其施工費用已包含於合約總價內，不
       另計價。」（同被證十一），足以證明原告主張之前開
       土木施工及儀電控制設備項目及費用，均屬原告水美公
       司應整合規劃設計，故原告水美公司即不得請求增加費
       用。
     (4)就原告請求增加給付遷移配電站費用632,684元部分：
       依據系爭工程需求計畫書第參、6項「截流站內相關中央
       監控系統（含站內CCTV）」，及第肆、2項「... 及其他
       管線及設施資料，據以設計」，第肆、3項「... 涵納機
       電設備及各基本設施整體功能需求」，第肆、4項「...
       建築設計部分須符合建築法規之規定。」，第肆、6項「
       設計階段須考慮機電設備將來維修需求。」（同被證十
        ）。足見遷移配電站亦應屬原告水美公司應整合規劃項
       目，故不得請求增加費用。再徵諸證人丙○○技師於96
       年12月5日  鈞院審理中結證：「（法官問：增設控制室
       防爆設施與遷移配電站是否在原統包範圍內？答：廣義
       來是。」、「（法官問：遷移配電站是配合被告還是養
       工處的？答：是台電的。因為以業主的立場只要有供電
       就可以，承商也是在設計圖上畫一個位置，...，這也是
       在原先統包工程範圍內。」，足證原告主張之遷移配電
       站工作，亦屬於原告水美公司統包工作範圍內，而不得
       再請求增加費用。
     (5)電信數據專線費30,000元、吊運卡車請領牌照費68,360
       元部分：
     就電信數據專線費30,000元部分：
       按依據系爭工程施工補充說明書第12章儀控系統規定：
       「(1)本水電及儀控系統工程（以下稱本工程）之工作範
       圍包含..，運轉所需之高、低壓電、接地、控制系統、.
       .. 電話管線及等系統設備，均由本工程承商負責設計..
       .、供給及安裝及試驗成本工程所需之一切附屬零星設備
       與器材，而本章未提及者，應一併提供及安裝，其費（
       用）已包含於合約總價內，不得要求增加。」、「(3)...
       等控制點及運轉、故障等狀態點訊號，藉由Modem或其他
       系統傳輸至本處指定地點，以利本處人員做遠端監控及.
       ..，承商需完成所有線路佈設、轉換，...，以及系統整
       合、軟體設定等，以完成此項功能，其施工費用已包含
       於合約總價內，不另計價。」（同被證十一），足證原
       告依據契約應交付予被告之儀電控制系統設備，應具備
      「已安裝Modem或其他系統」，可傳輸控制點及運轉、故
       障訊號供被告進行遠端監控之功能，原告如未完成前述
       數據線之申請、安裝、使用，自然無法達成前述契約約
       定之操作需求，再參諸前揭補充說明書記載，控制系統
       、電話管線、系統整合、軟體設定等，以及為完成該功
       能之一切施工費用，均已包含於系爭工程契約總價內，
       不另計價。故原告自不得再請求此部份金額。
     就吊運卡車請領牌照費68,360元部分：
       按系爭契約雖無法對各項規費支付歸屬一一詳述，惟依
       據系爭契約屬統包及總價結算契約之性質，以及參照系
       爭契約附件「補充投標須知」第24條規定之精神（同被
       證九），以及前述施工補充說明書第9章截流口淤砂清理
       設施第1.01說明，1.工程範圍：「承包商應提供1組完整
       之淤沙清理設施，主要項目包括(1)吊運卡車一台」（同
       被證二），足證原告依約應提供予被告之「1組完整之淤
       沙清理設施」，項目是包括一台已取得牌照可供立即使
       用之「吊運卡車設備」，而非尚未取得牌照無法使用之
       吊運卡車。蓋因吊運卡車如未取得牌照，就如同其他設
       備未取得政府機關許可（例如：安檢許可等）而無法供
       被告合法使用；再者，本件原告並非車商，而是承攬完
       成「1組完整之淤沙清理設施」的提供者，依約原告顯
       有提供已達可完全合法使用之設施予被告之義務，因此
       原告即不得再向被告請求此部份之費用。
    (6)就原告主張因配合通水所生之費用2,649,360元部分：
      按依據兩造93年9月3日會議紀錄記載（同被證二十一）
        ，依據監造單位京揚公司說明，依據原告所提之預定進
        度表，當時原告應完成之工程進度應為31.8%，但原告
        實際進度僅有14.9%，落後逾15%上限。依趕工進度表已
        累積落後達18日，持續落後中。因此原告代理人丁○○
        陳述：希望甲方（即被告）能接受承商不計成本地提出
        變通性的通水計劃，若達不到願意接受懲處。因此該次
        會議兩造達成結論，1.水美將督促隆建不計成本的趕工
        以達九月底通水的政策性目標，所產生的成本由承商自
        行吸收，所提的變通性計畫如下：．．．。因此，原告
        自不得再向被告請求此部份之費用。
      又系爭工程原定工期為開工日期起200日曆天（請見原
        證2系爭契約第11條約定），從而系爭工程原告如未逾
        期完工，即可將系爭工程完成交付予被告使用，惟如前
        答辯一狀所述，原告就系爭工程逾期完工79天，初複驗
        逾期7天，共計逾期86天，因此依據系爭契約屬於統包
        及總價結算契約之性質，以及參照民法第231條第2項，
        債務人在遲延中對於因不可抗力而生之損害，亦應負責
        之規定，原告因配合通水所生之費用即不得向被告請求
        。
    (7)就原告主張增設「防爆設施」費用1,452,990元部分：
      按依據系爭契約附件之「契約補充投標須知」第22條及
        23條規定（同被證八），原告於施工時須配置測量儀器
        、呼吸護具、通風設備及防爆照明等設備，基於系爭契
        約屬統包及總價結算契約之性質，原告事後自不得要求
        被告增加給付工程款。
      原告所提原證十三之「設備規格技術文件／資料及圖說
        審查管制表」中有關「結果、建議及修正對策」記載：
        「本設備馬達位於地下一層，考量於密閉空間易生危險
        氣體如（沼氣），建議所有馬達、盤體及開閥應採防爆
        等級之設計。」，其依據為系爭契約附件施工補充說明
        書總則第23條規定，本工程除另有規定者外，原告（即
        乙方）應確實遵守2.勞工安全衛生法暨附屬法規（同被
        證十五）。而依據行政院勞工委員會發布之「局限空間
        作業危害預防要點」第32點規定：「雇主使勞工進入局
        限空間內部作業時，如作業場所存在甲烷、甲苯等可燃
        性氣體、引火性液體，為防止火災爆炸之發生，局限空
        間內部照明設備應採用防爆型燈具。」（同被證十六）
        。因此，前開原證十三記載之建議及對策，要求位於地
        下一層密閉空間之相關設備馬達等應採防爆等級之設計
        ，應屬原告依據系爭統包契約應履行之契約義務，而不
        得再向被告要求增加給付工程款。
      證人丙○○技師於96年12月5日  鈞院審理中結證：「
        （法官問：增設控制室防爆設施與遷移配電站是否在原
        統包範圍內？答：廣義來是。」、「（法官問：防爆設
        施是否當時規劃中的？答：原告在契約成立後提出的設
        備送審資料中，有提及防爆設施，但沒有具體敘明是哪
        些設備要使用防爆設施。」、「（法官問：合約中有無
        約定？答：主契約之附件（被證15）有提到相關消防設
        備要依照消防法規相關規定。」、「（法官問：施工補
        充說明書何時提出？答：投標時。」，足證原告早在投
        標時即應知悉施工時須配置測量儀器、呼吸護具、通風
        設備及防爆照明等設備，且此均屬系爭契約統包及總價
        結算範圍內，原告事後自不得要求被告增加給付工程款
        。
    (8)就原告主張增加前述土木施工費、儀電控制設備費、配合
      通水費、增設防爆設備費、遷移配電站費用等項目而相對
      增加之勞安費用等：
      按原告不得請求增加給付前述土木施工費、儀電控制設備
      費、配合通水費、增設防爆設備費、遷移配電站費用等項
      目之費用，自不得再向被告請求因此相對增加之勞安費用
      等，併此敘明。
    (9)就原告主張增加工期所增加支出之管理費196萬2500元部
      分：
      按系爭工程原告共計使用413個日曆天才完工，扣除原訂
      工期200天、施工逾期79天，原告共有134天得以減免工期
      ，其中81天為原告依據系爭契約應配合整合、26天為申報
      完工前淹水已無施工管理，均不應給付管理費。另因增設
      曝氣設備部分，被告已依比例給予原告工期及管理費外，
      有20天為天候因素 (歷次颱風淹水)、3天為施工中遭天災
      淹水執行品管要求原告鑽心取樣，均非屬系爭工程施工說
      明書總則第14 條規定之情形，因此基於系爭契約屬統包
      及總價結算契約之性質，原告事後自不得要求被告增加給
      付工程管理費。
    (10)就調解費10萬元部分：
      按本件係由原告聲請調解，調解既不成立，其調解費用10
      萬元自應由原告負擔。
四、兩造不爭執事項：
    (一)兩造於93年4月22日訂立「截流站設施工程（新生及中山
      截流站）工程契約」。
    (二)系爭契約總價為1億元，設備追加款為464萬1071元，被告
      已給付工程款8589萬9180元及提撥保固款60萬4503元，此
      部分被告尚有1813萬7388元之工程款未給付。
    (三)驗收合格前保管維護費為43萬1300元。
    (四)系爭工程於95年6月29日驗收合格。
    (五)被告提出之被證一臺北市政府工務局衛生下水道工程處發
      包工程峻工計價單，曾經原告之職員丁○○蓋上原告之大
      、小章（惟原告爭執蓋章的原因尚非同意該峻工計價單上
      之計價）。
    (六)原告對被告抗辯被證一內統包施作款11萬8547元、施作數
      量不足款63萬2784元應予扣除不爭執（見原告96年12月28
      日民事準備七狀）。
    (七)原告對「截流站設施工程（新生及中山截流站）工程契約
      」中機電設施之保固責任，至96年5月26日終止（被告於
      97年6月2日言詞辯論時已不爭執）。
五、兩造爭執要點：
    (一)原告主張被告應給付變更設計及追加工程款共1199萬0154
      元，即包含以下費用之總和，被告則以本工程為統包，故
      該等費用已包括在總價之內，並否認該等費用應由被告再
      給付：
    1.設計變更之設計費92萬9500元、相對應增之包商利潤及管
      理費5萬4841元、營業稅4萬8217元，共計103萬3558 元（
      原證9）。
    2.土木施工費用481萬9055元（原證10）。
    3.儀電控制設備費用12萬9938元（原證11）。
    4.配合通水費264萬9360元（原證12）。
    5.增加防爆設施費用145萬2990元（原證13）。
    6.遷移配電站費用63萬2684元（原證14）。
    7.前開2至6相對應增加的勞工安全衛生費4萬8420元、施工
      自主品管費及試驗費7萬2630元、保險費4萬8420元、利管
      費58萬1356元、營業稅52萬1743元。
    (二)原告主張代被告墊付數據專線費3萬元、吊卡車請領牌照
      費6萬8360元，共計9萬8360元，被告否認應支付該等費用
      。
    (三)原告主張應增加工程管理費196萬2500元，被告否認應支
      付之。
    (四)原告主張申請調解費用10萬元應由被告支付，被告否認應
      支付之。
    (五)除了前開原告主張(一)至(四)變更設計及追加工程等費用外；
      原告主張本工程及追加設備款部分尚有1813萬7388元之工
      程款未給付，被告雖不否認有1813萬7388元未付，但被告
      抗辯應扣除下列款項共計1083萬6907元，僅需給付原告工
      程款為790萬4984元，其扣除明細如下列六項。惟原告僅
      對如下2.3.之扣除不爭執，其餘否認之：
    1.驗收前保管維護費43萬1300元。
    2.統包施作扣款11萬8547元。
    3.施作數量不足款63萬2784元。
    4.原告施工逾期罰款889萬7426元。
    5.工程缺失扣款15萬3096元。
    6.工程保固金不足部分60萬3754元。
    (六)由上爭點，本件兩造之爭點可歸納為二個主要爭點：
    1.系爭工程除了兩造不爭執的追加設備款外，是否還有前述
      (一)至(四)所列費用應由被告支付？
    2.被告抗辯可予以扣款之款項是否有理？
六、得心證之理由：
    (一)原告主張設計變更及追加工程等款項為無理由，應予駁回
      ：
      1.原告雖以原證10主張系爭工程有如該證據所列之設計變
        更與追加工程情事。惟該結算表未有被告職工之蓋章審
        核，審酌被告為公家機關，如有變更設計或有追加工程
        情事，應有逐級審核之公文可參酌；佐以原證3之臺北
        市政府工務局衛生下水道工程處工程結算驗收證明書上
        記載工程增加之金額為464萬1017元，且有被告所屬公
        務員之職章，應認僅有此部分追加（此部分兩造不爭執
        ，見如上不爭執事項）。爰是，原告就主張尚有設計變
        更及追加工程款部分，既無法提出被告公文簽核資料，
        亦無工程結算驗收證明書可佐，僅以其製作之原證10為
        據，被告既予以否認，應認原告之主張非屬可採。
      2.依據政府採購法第24條規定：「機關基於效率及品質之
        要求，得以統包辦理招標。前項所稱統包，指將工程或
        財物採購中之設計與施工、供應、安裝或一定期間之維
        修等併於同一採購契約辦理招標。統包實施辦法，由主
        管機關定之。」，而依據原證二系爭工程契約第1條第3
        款對於「工程」之定義，係指本契約範圍內乙方（即原
        告）應辦理之「設計、施工、．．．等之工作」。第8
        條第2項工作項目，工程施工依．．．乙方（即原告）
        投標提送之服務建議書及核准之細部設計圖書書內容施
        工。第9條約定，全部契約總價新台幣壹億元整（含稅
        ）為承攬總價（契約總價），此金額包括二、工程設計
        費、施工費．．。足徵系爭工程契約屬於統包契約，原
        告工作範圍包括規劃、設計及施工。。
      3.其次，所謂「總價承包契約」，係指：「定作方、承攬
        方雙方約定完成規範、圖說所訂定的一切工程所需的總
        價款的一種契約；因而一旦承包商完成契約所約定的全
        部工作，定作人即負有按契約所訂總價款付款的義務，
        與『單獨承包契約』的付款方式，係按承包方所完工的
        工作數量及簽約的單價核算付款者有所不同。」（見被
        證17所示之資料）。又一般對於「總價承包契約」條款
        之舉例，多為：「本工程以總價承包，甲方給付乙方完
        成本工程之工程費用共計新台幣０００元整（含加值營
        業稅）。簽約後無論工料價格漲跌、匯率變動、稅則修
        改或其他任何因素，除另有規定外，乙方均不得要求辦
        理加減合約金額。」。或若干契約及營建署「範本」則
        列舉「總價承包」契約為：「本工程契約總價新台幣０
        ００元整，詳如標單工程總價表。」，或「本工程按照
        契約總價結算，及依契約總價計給，如因變更設計致工
        程項目或數量有增減時，就變更部分予以加減賬結算，
        若有相關項目如稅利管理費另列一式列計者，應依結算
        總價與契約總價之比例增減之。」（參見被證18所示之
        資料）。
      4.本件依據系爭工程招標公告記載，系爭契約金額為固定
        總價一億元整之契約（參見被證6），以及參照系爭契
        約第9條約定：「全部契約總價新台幣壹億元整（含稅
        ）為承攬總價（契約總價），．．。」（參見原證2）
        ，而依系爭契約附件工程施工說明書總則第5條第2款規
        定：「工程結算方式分為下列三種，按契約約定辦理：
        (二)契約總價結算：本工程承造之項目及數量，應以契約
        設計圖及說明書所涵蓋之全部為準，按契約總價結算。
        」（參見原證20）。揆諸前揭說明，足證系爭契約屬於
        統包之總價結算契約，原告規劃、設計、承造之項目及
        數量，應依據系爭工程需求計劃書記載之全部內容為準
        ，不得隨意要求增加工程款。因此原告在投標前，即應
        依據本身個別條件，審慎評估投標成本，不能在投標時
        刻意壓低價格以求得標，事後再以所謂節省工期，主張
        系爭工程有增加工作或數量必要而要求增加工程款之給
        付。又系爭工程之規劃設計既亦屬原告應負之統包責任
        範圍，因此原告於系爭工程設計之初，即應配合被告業
        主之需求，在固定總價一億元範圍內為適當預算規劃、
        設計、分配，事後自不得再主張於工程進行中有增加成
        本支出而要求被告增加給付工程款。
      5.被告委託監造之京揚工程科技股份有限公司之負責人，
        即證人丙○○技師證稱：「（法官問：提示原證10，對
        於原證10是否包含在統包合約內？）答：是。工程追加
        只有在如原證3所示的變更詳細表。」、「（法官問：
        請說明原證10你認為在統包合約內之依據？）答：因為
        該項目在原來需求說明書內都有提到。這是附在招標文
        件內就有」等語（見本院96年12月5日之言詞辯論筆錄
        ），益足證原告主張之原證10工作項目，屬於系爭工程
        統包工作範圍內，因此原告另外請求被告給付系爭工程
        變更設計及追加工程款、應得利潤及遲延利息，為無理
        由。
      6.本院除了以如上理由認為原告該部分主張不足採信外，
        就其各分項各款之主張，一一再說明如下：
        (1)就原告主張配合整合變更設計追加所支出設計費等費
          用共計103萬3558元部分：
          理由如前述1.至5.所示，該等工程既在原承包之工程
          總價內，縱有設計費等支出，亦涵蓋在總價內，原告
          自不得再請求。
        (2)就原告主張之土木施工費481萬9055元、儀電控制設
          備費用12萬9938元部分：
          依據系爭工程需求計畫書第參、計劃基本功能需求中
          第4、5、6項部分記載，第肆、設計原則第2、3、9、
          13項記載（參見被證十），以及施工補充說明書第12
          章儀控系統規定：「(1)本水電及儀控系統工程（以下
          稱本工程）之工作範圍包含..，運轉所需之高、低壓
          電、接地、控制系統、... 電話管線及等系統設備，
          均由本工程承商負責設計...、供給及安裝及試驗成
          本工程所需之一切附屬零星設備與器材，而本章未提
          及者，應一併提供及安裝，其費（用）已包含於合約
          總價內，不得要求增加。」、「(3)...，藉由Modem或
          其他系統傳輸至本處指定地點，以利本處人員做遠端
          監控及...，承商需完成所有線路佈設、轉換，...，
          以及系統整合、軟體設定等，以完成此項功能，其施
          工費用已包含於合約總價內，不另計價。」（同被證
          11），足以證明原告主張之前開土木施工及儀電控制
          設備項目及費用，均屬原告水美公司應整合規劃設計
          ，故原告水美公司即不得請求增加費用。
        (3)就原告請求增加給付遷移配電站費用63萬2684元部分
          ：
          依據系爭工程需求計畫書第參、6項「截流站內相關
          中央監控系統（含站內CCTV）」，及第肆、2項「...
          及其他管線及設施資料，據以設計」，第肆、3項「
          ...涵納機電設備及各基本設施整體功能需求」，第
          肆、4項「... 建築設計部分須符合建築法規之規定
          。」，第肆、6項「設計階段須考慮機電設備將來維
          修需求。」（參見被證10）。足見遷移配電站亦應屬
          原告水美公司應整合規劃項目，故不得請求增加費用
          。再徵諸證人丙○○之證詞：「（法官問：增設控制
          室防爆設施與遷移配電站是否在原統包範圍內？答：
          廣義來是。」、「（法官問：遷移配電站是配合被告
          還是養工處的？答：是台電的。因為以業主的立場只
          要有供電就可以，承商也是在設計圖上畫一個位置，
           ...，這也是在原先統包工程範圍內」等語（見同前
          言詞辯論筆錄），足徵，原告主張之遷移配電站工作
          ，亦屬於原告統包工作範圍內，而不得再請求增加費
          用。
        (4)電信數據專線費3萬元、吊運卡車請領牌照費6萬8360
          元部分：
          就電信數據專線費3萬元部分：
            依據系爭工程施工補充說明書第12章儀控系統規定
            ：「(1)本水電及儀控系統工程（以下稱本工程）之
            工作範圍包含..，運轉所需之高、低壓電、接地、
            控制系統、... 電話管線及等系統設備，均由本工
            程承商負責設計...、供給及安裝及試驗成本工程
            所需之一切附屬零星設備與器材，而本章未提及者
            ，應一併提供及安裝，其費（用）已包含於合約總
            價內，不得要求增加。」、「(3)...等控制點及運
            轉、故障等狀態點訊號，藉由Modem或其他系統傳
            輸至本處指定地點，以利本處人員做遠端監控及.
            ..，承商需完成所有線路佈設、轉換，...，以及
            系統整合、軟體設定等，以完成此項功能，其施工
            費用已包含於合約總價內，不另計價。」（參見被
            證11），足證原告依據契約應交付予被告之儀電控
            制系統設備，應具備「已安裝Modem或其他系統」
            ，可傳輸控制點及運轉、故障訊號供被告進行遠端
            監控之功能，原告如未完成前述數據線之申請、安
            裝、使用，自然無法達成前述契約約定之操作需求
            ，再參諸前揭補充說明書記載，控制系統、電話管
            線、系統整合、軟體設定等，以及為完成該功能之
            一切施工費用，均已包含於系爭工程契約總價內，
            不另計價。故原告自不得再請求此部份金額。
          就吊運卡車請領牌照費6萬8360元部分：
            系爭契約既屬統包及總價結算契約之性質，以及參
            酌系爭契約附件「補充投標須知」第24條規定之精
            神（參見被證9），以及前述施工補充說明書第9章
            截流口淤砂清理設施第1.01說明，1.工程範圍：「
            承包商應提供1組完整之淤沙清理設施，主要項目
            包括(1)吊運卡車一台」（參見被證2），足徵，原
            告依約應提供予被告之「一組完整之淤沙清理設施
             」，項目是包括一台已取得牌照可供立即使用之
            「吊運卡車設備」，而非尚未取得牌照無法使用之
            吊運卡車。蓋因吊運卡車如未取得牌照，就如同其
            他設備未取得政府機關許可（例如：安檢許可等）
            而無法供被告合法使用；再者，本件原告並非車商
            ，而是承攬完成「一組完整之淤沙清理設施」的提
            供者，依常情解釋，原告應有提供可合法使用之設
            施予被告之義務，因此原告即不得再向被告請求此
            部份之費用。
        (5)原告主張因配合通水所生之費用264萬9360元部分：
          按依據兩造93年9月3日會議紀錄記載（參見被證21
            ），依據監造單位京揚公司說明，依據原告所提之
            預定進度表，當時原告應完成之工程進度應為31.
            8%，但原告實際進度僅有14.9%，落後逾15%上限。
            依趕工進度表已累積落後達18日，持續落後中。因
            此原告代理人丁○○陳述：希望甲方（即被告）能
            接受承商不計成本地提出變通性的通水計劃，若達
            不到願意接受懲處。因此該次會議兩造達成結論，
            1.水美將督促隆建不計成本的趕工以達九月底通水
            的政策性目標，所產生的成本由承商自行吸收，所
            提的變通性計畫如下：...。因此，原告自不得再
            向被告請求此部份之費用。
          又系爭工程原定工期為開工日期起200日曆天（參
            見原證2系爭契約第11條約定），從而系爭工程原
            告如未逾期完工，即可將系爭工程完成交付予被告
            使用，惟如后理由所述，原告就系爭工程逾期完工
            18天，初複驗逾期7天，共計逾期25天，因此依據
            系爭契約屬於統包及總價結算契約之性質，以及參
            照民法第231條第2項之規定，債務人在遲延中對於
            因不可抗力而生之損害，亦應負責之規定，原告因
            配合通水所生之費用即不得向被告請求。
        (6)就原告主張增設「防爆設施」費用145萬2990元部分
          ：
          依據系爭契約附件之「契約補充投標須知」第22條
            及23條規定（參見被證8），原告於施工時須配置
            測量儀器、呼吸護具、通風設備及防爆照明等設備
            ，基於系爭契約屬統包及總價結算契約之性質，原
            告事後自不得要求被告增加給付工程款。
          雖原告提出原證13之「設備規格技術文件／資料及
            圖說審查管制表」中有關「結果、建議及修正對策
            」記載：「本設備馬達位於地下一層，考量於密閉
            空間易生危險氣體如（沼氣），建議所有馬達、盤
            體及開閥應採防爆等級之設計。」，其依據為系爭
            契約附件施工補充說明書總則第23條規定，本工程
            除另有規定者外，原告（即乙方）應確實遵守2.勞
            工安全衛生法暨附屬法規（參見被證15）。而依據
            行政院勞工委員會發布之「局限空間作業危害預防
            要點」第32點規定：「雇主使勞工進入局限空間內
            部作業時，如作業場所存在甲烷、甲苯等可燃性氣
            體、引火性液體，為防止火災爆炸之發生，局限空
            間內部照明設備應採用防爆型燈具。」（參見被證
            16）。因此，前開原證13記載之建議及對策，要求
            位於地下一層密閉空間之相關設備馬達等應採防爆
            等級之設計，應屬原告依據系爭統包契約應履行之
            契約義務，而不得再向被告要求增加給付工程款。
          佐以證人丙○○結證後證稱：「（法官問：增設控
            制室防爆設施與遷移配電站是否在原統包範圍內？
            答：廣義來是。」、「（法官問：防爆設施是否當
            時規劃中的？答：原告在契約成立後提出的設備送
            審資料中，有提及防爆設施，但沒有具體敘明是哪
            些設備要使用防爆設施。」、「（法官問：合約中
            有無約定？答：主契約之附件（被證15）有提到相
            關消防設備要依照消防法規相關規定。」、「（法
            官問：施工補充說明書何時提出？答：投標時。」
            ，足徵原告早在投標時即應知悉施工時須配置測量
            儀器、呼吸護具、通風設備及防爆照明等設備，且
            此均屬系爭契約統包及總價結算範圍內，原告事後
            自不得要求被告增加給付工程款。
        (7)就原告主張增加前述土木施工費、儀電控制設備費、
          配合通水費、增設防爆設備費、遷移配電站費用等項
          目而相對增加之勞安費用等：
          綜合如上之理由，原告既不得請求增加給付前述土木
          施工費、儀電控制設備費、配合通水費、增設防爆設
          備費、遷移配電站費用等項目之費用，自不得再向被
          告請求因此相對增加之勞安費用等費用。
        (8)就原告主張增加工期所增加支出之管理費196萬2500
          元部分：
          就前開所述，原告該等請求既無理由，又無系爭工
          程施工說明書總則第14條規定之情形，因此基於系
          爭契約屬統包及總價結算契約之性質，原告事後自不
          得要求被告增加給付工程管理費。
        (9)就調解費10萬元部分：
          按本件係由原告聲請調解，調解既不成立，其調解
          費用10萬元自應由原告負擔。
    (二)被告得主張扣款之項目及金額：
    1.就應扣除驗收前保管維護費43萬1300元部分：
      按，系爭工程編列之「驗收合格前保養費」，係指系爭工
      程於驗收合格接管前，如因業主（即被告）有先行使用之
      必要，以致承攬人需另花費金錢進行保養維護所支出之金
      額費用。經查，本件原告於起訴狀中，並未陳明系爭工程
      於竣工日至驗收接管前，究有何種事證證明有因被告因素
      須提前交付使用系爭工作以致原告額外增加支出保養維護
      費，亦未提出其實際支出費用之單據以實其說，故本件原
      告主張被告應給付原告「驗收合格前保養費」，並無理由
      。其次，參諸系爭工程契約第27條約定：「工程正式驗收
      合格前，所有已完成工程及到場材料，均由乙方（即原告
      ）負責保管，並自負不可抗力之危險負擔責任，如有損壞
      缺少，應由乙方負責修復或補足」，以及民法第508條規
      定：「工作毀損、滅失之危險，於定作人受領前，由承攬
      人負擔。如定作人受領遲延者，其危險由定作人負擔。」
      足證系爭工程於正式驗收交付被告受領之前，其保管維護
      及危險負擔之責任，均應由原告自行負擔其費用及風險，
      從而原告自不能要求被告負擔交付工作物前之保管維護費
      用及危險負擔，應屬至明，因此原告既未舉證證明有因被
      告因素須提前交付使用系爭工作以致原告額外增加支出保
      養維護費，亦未提出其實際支出費用之單據以實其說，被
      告主張扣除驗收前保管維護費43萬1300元，為有理由。
    2.就統包施作扣款11萬8547元及施作數量不足扣款63萬2784
      元部分：
      被證一既經原告蓋上大、小印文，衡以常情，即係原告對
      該等工程計價單所列之金額同意之意。雖證人丁○○證稱
      ：不蓋章根本拿不到錢，因為會計程序一定要我們蓋云云
      （見96年12月5日言詞辯論筆錄）。惟該計價單上，原告
      未對之有任何異議，亦未在其上表示其不同意見，證人之
      證詞尚不足採信。惟原告事後已對此二筆扣款不爭執，故
      被告此部分主張，亦有理由。
    3.就原告施工逾期，得主張扣款部分：
      (1)雖被告以前開理由主張原告逾期完工79天云云。惟查：
        證人丙○○於證稱：依原告於台北市調解委員會中，
          提出第三人養工處細部規畫提出太晚導致工程逾期之
          說明，依工程慣例確可減少逾期日數之計算，惟其製
          作 (被證3)時因時間較調解委員會早，尚未有充份之
          資料，故未將養工處細部規畫導致之工程逾期因素列
          入考量，依照工程慣例在93年11月28日不可能完工等
          語；同時亦謂「依照監造的認知，應該是可以做局部
          的修正」、「我們比較嚴格執行業主 (即被告)交待
          我們的看法。」、「不計逾期算工期的計算方式沒有
          依據契約或工程規定」（參見本院96年12月5日言詞
          辯論筆錄），足見 (被證3)之檢討報核表係從嚴審核
          較偏向被告利益之認定，因未考慮養工處細部規劃導
          致工程逾期之因素，自不足以作為原告施工逾期之計
          算標準。
        證人丙○○復證稱：因第三人台北市政府養工處冷卻
          水塔工程發包時間延緩了5到6個月，如果原告施工時
          獲得養工處之完整資料，工期就不會延誤這麼多，應
          可減少到19或18天，養工處提供的資料非常晚，約在
          93 年11月才提出，且兩造於台北市政府調解委員會
          中亦為如是認定。此觀，臺北市政府函覆原告之說明
          二(一)謂：「關於工期部分：考量他造當事人在進入爭
          議調解程序前業已修正預定竣工日期為93年11月28日
          ，並同意12月17日至94年1月22日免計工期，93年1月
          23日至93年6月10日不計逾期；應認申請人自93年11
          月29日至93年12月16日共計逾期18天…」，有臺北市
          政府95年6月2日府工三字第09500385240號函在卷可
          證。本院審酌證人丙○○之證詞及前開函文之計算方
          式，認為應考量原告施工時因臺北市政府養工處提出
          之資料過晚，被證三工期總檢討報核表製作時尚未考
          慮該等因素，自以原告完工逾期18天為可採。
        原告雖堅稱無完工逾期云云，但參酌被告93年9月27
          日北市工衛中字第09332808600號函文（參見被證22
          ）「... 二、本處93年9月14日趕工進度檢討會，經
          與會單位核算工程進度迄93年9月14日止實際進度為
          25.15%較預定進度42.17%，已落後達17.02%，」，
          ，而依契約第23條規定終止契約。嗣後，兩造於93
          年10月26日終止契約申覆會議中，原告公司總經理黃
          進勇亦陳述：「本標工程進度落後如此，實感歉甚!
          工程落後本公司應負最大的責任，但是本公司有三點
          需提出申覆... 倘若上述三項申訴理由能得到合理的
          核定，工期得以延展，進而修正進度網圖調整落差，
          而免於被解約處分，本公司將全力趕工以縮小原訂竣
          工日的落後」（參見被證23），經被告同意接受原
          告部分申覆理由，依規定檢討工期而未終止契約，惟
          同時要求原告應儘速提出精實可行的趕工計劃，由此
          足證原告在施工期間工程進度確實已有嚴重延誤，原
          告未舉證說明何以未有延誤，僅以其後94年1月23日
          至94年6月10日不計逾期為辯，但縱然日後不計逾期
          ，並不代表之前沒有逾期，此觀證人丙○○證稱「原
          告在94年1月23日之前就已落後143天，扣除其他因素
          後，再依94年1月23日應計逾期79天，後面雖然是合
          理的施工期間，且原告也繼續施作，故我當時沒有計
          算此部分之逾期，但是不影響原先已經逾期共計79天
          」等語（見同日言詞辯論筆錄）（按：證人此處之證
          詞雖稱79天，但其後其已說明認為逾期18天之理由，
          已說明如上）。從而，原告之主張尚非可採。
        原告初、複驗缺失改善總計逾期7天：
          依據被證三之工期總檢討報核表及94年7月19-29日初
          驗紀錄、94年11月8日之初複驗紀錄第壹項所載 (參
          見被證4)，系爭工程初驗之複驗應在94年8月28日前
          改善，同時系爭土建工程缺失未改善部分，並非針對
          原告主張之「防爆設施」相關改善，該等初、複驗均
          有原告之職元葉宗能、陳冠強簽名，其上均在逾期部
          分以塗黑表示，從而，原告主張初、複驗未逾期為不
          足採信。該部分自94年9月3日迄至94年9月10日止（
          參見被證14），原告共計逾期7天。
      (4)原告承攬系爭工程逾期共計25天，被告得扣款258萬646
        1元：
        按系爭工程之結算總價為1億345萬8440元（同被證一，
        即1億464萬1071-43萬1300-11萬8547-63萬2784=1億345
        萬8440）。依據系爭契約第32條約定，原告逾期完工應
        按逾期之日數，每日給付按結算總價千分之一計算之違
        約金，現原告逾期25天，應扣罰之違約金為8,897,426
        元（計算式：1億345萬8440 x0.1% x25 = 258萬6461元
        ）。被告主張扣款889萬7426元中，超過258萬6461元之
        部分，即不應准許。
      (5)就工程缺失扣款15萬3096元部分：
        依據系爭工程監造單位京揚公司95年9月13日致被告函
        記載（參見被證五），原告因工程施作有缺失，就「不
        鏽鋼電動捲門」部分應扣款841元，新生截流站管差部
        分扣款1萬7100元，就前開扣款依系爭契約第18條規定
        應處6倍之罰款，共計153,096元（計算式：<8416+1710
        0> x6=15萬3096）。
      (6)就工程保固金不足部分60萬3754元：
        按原告所提原證四將系爭工程結算總額誤載為00000000
        元（按正確為000000000元），因此其計算結算金額3%
        之保固款即有錯誤，本案實際之保固款應為310萬3754
        元（000000000 x 3%=0000000），扣除尚未退還原告之
        履約金250萬元，原告尚應扣除60萬3754元保固金（
        00000 00-0000000=60萬3754）。
      (7)綜上，被告得主張之扣除金額共為452萬5942元。
   (三)原告主張本工程及追加設備款部分尚有1813萬7388元之工
     程款未給付，但被告得主張扣除452萬5942元，從而，原告
     得請求之承攬報酬為1361萬1446元，超過此部分之請求，
     為無理由，應予駁回。
   (四)就原告訴之聲明第2項部分，即請求確認原告對「截流站設
     施工程（新生及中山截流站）工程契約」中機電設施之保
     固責任，至96年5月26日終止。被告於97年6月2日言詞辯論
     時已不爭執，從而，原告該部分之請求，為有理由，應予
     准許。
七、假執行之宣告：
    原告就訴之聲明第一項部分，陳明願供擔保，聲請宣告假執
    行，被告亦陳明如受不利判決，願提供擔保請准免為假執行
    ，經核均無不合，爰各酌定相當擔保金額准許之。
八、兩造其餘之攻擊或防禦方法及未經援用之證據，經本院斟酌
    後，認為均不足以影響本判決之結果，自無逐一詳予論駁之
    必要，併此敘明。
九、結論：原告之訴為一部有理由，一部無理由，依民事訴訟法
    第79條、第390條第2項、第392條第2項，判決如主文。
中    華    民    國    97    年    6     月    18    日
                  民事第四庭    法  官
以上正本係照原本作成
如對本判決上訴，須於判決送達後20日內向本院提出上訴狀
中    華    民    國    97    年    6     月    19    日
                                書記官  江虹儀


司法院資訊處製作；財團法人民間司法改革基金會備份。
